---
title: "EP1_grupo3"
author: "Diego Fernandez, Víctor Duarte, Alonso Henriquez"
date: "2024-09-24"
output: pdf_document
---

```{r}
#Importaciones de librerías
library(dplyr)
```


# Lectura de datos
```{r}

datos <- read.csv2("EP01 Datos Casen 2017.csv")
print(head(datos))

```

Las variables utilizadas para responder las preguntas son:
  zona: Es de tipo chr, que indica el área geográfica de la persona. Este dato es de tipo categórico nominal. Los posibles zonas son: Urbano y Rural.
        
  ch1 : Es de tipo chr, que indica la situación ocupacional de una persona. Este dato es de tipo categorico nominal. Las posibles ocupaciones son: "Asalariado", "Niño de 12 anios", "Familiar no remunerado/Inactivos y Desocupados" y "Patrón o empleador/ Trabajador cuenta propia".


Primero se separan los datos en hombres que viven en zonas rurales y hombres que viven en zonas urbanas de la RM
```{r}
hombres <- datos  %>% filter(sexo == "Hombre")
HombresRural <- hombres %>% filter(zona=="Rural")
HombresUrbano <- hombres %>% filter(zona=="Urbano")
```

# Gráficos

A continuación se presentan gráficos de barra de las ocupaciones de hombres que viven en zonas rurales y urbanas. Además se presentan gráficos de torta para mostrar los porcentajes de las proporciones de estos datos.
```{r}
#Grafico de barras Rural/ Ocupacion
barplot(table(HombresRural[["ch1"]]),
        ylab = "Frecuencia Rural",
        xlab = "Ocupacion",
        )
#Gradico de barras Urbano/ Ocupacion
barplot(table(HombresUrbano[["ch1"]]),
        ylab = "Frecuencia Urbano",
        xlab = "Ocupacion")

#Hombres rural
num_rural <- table(HombresRural$ch1)
porcentaje_rural <- round(100* num_rural / sum(num_rural), 1)
nombres_rural <- paste(names(num_rural), porcentaje_rural,  "%")
pie(table(HombresRural$ch1), labels =  nombres_rural, main = "Ocupacion hombres rurales")

#Hombres urbano
num_urbano <- table(HombresUrbano$ch1)
porcentaje_urbano <- round(100* num_urbano / sum(num_urbano), 1)
nombres_urbano <- paste(names(num_urbano), porcentaje_urbano, "%")
pie(table(HombresUrbano$ch1), labels = nombres_urbano, main = "Ocupacion hombres urbanos")

```

# Tablas

A continuación se presentan las tablas para mostrar la cantidad de hombres en cada ocupación.

```{r}
##Tablas 
tabla1 <- table(HombresRural[["ch1"]])
tabla2 <- table(HombresUrbano[["ch1"]])

print("Hombres que viven en zonas rurales.\n")
print(tabla1)
print("Hombres que viven en zonas urbanas.\n")
print(tabla2)

```

# Pregunta

¿Se distribuye de igual manera la situación ocupacional de los hombres que viven en áreas rurales y quienes viven en áreas urbanas de la RM?

# Respuesta

Desde los gráficos de torta de puede ver que, cuentan con una distribución muy similar ya que la diferencia más grande de % sigue siendo pequeña, por lo cual gracias al análisis del gráfico podemos decir que se distribuye la situación ocupacional de igual manera entre hombres rurales y urbanos.