---
title: "Tarea1"
author: "Thomas Riffo"
date: "2024-09-24"
output: html_document
---

Integrantes: 

   Isidora Oyanedel
   Arina Bilan
   Thomas Riffo

Somos el grupo 2 y nos toco la pregunta:

**Equipo 2**
*¿Tienen hombres y mujeres ingresos similares en la RM?*

En el excel entregado en la plataforma de U virtual, se pueden apreciar muchas variables de las cuales se usaremos dos, el sexo y el ytot que nos ayudaran a responder la pregunta:

sexo: variable cualitativa, nominal.
ytot: variable cuantitativa, discreta.

Además para responder esta pregunta, la media estadistica que usaremos sera la media de los sueldos de ambos trabajadores.

Para poder responder la pregunta, usaremos filter para obtener las filas especificas de cada género que queremos y luego comparamos los diferentes resultados obtenidos para saber si los ingresos son similares.

```{r}
library(dplyr)
library(ggplot2)

#Cargamos los datos desde un archivo CSV
datos <- read.csv2("EP01-Datos-Casen-2017.csv")

#Conseguimos los sueldos y los generos
genero = datos$sexo
Sueldos = datos$ytot

#Conseguimos los datos respecto al género de la persona aplicando filter
Mujeres = datos %>% filter(sexo == "Mujer")
Hombres = datos %>% filter (sexo == "Hombre")

#Aplicamos summary para saber la media, moda y mediana
summary(Mujeres$ytot)
summary(Hombres$ytot)

#Conseguimos los sueldos respecto al genero
Sueldos_hombres = Hombres$ytot
Sueldos_mujeres = Mujeres$ytot

#Vemos el sueldo total por género
Sueldo_total_hombres = sum(Sueldos_hombres)
Sueldo_total_mujeres = sum(Sueldos_mujeres)

#Mostramos los sueldos
Sueldo_total_hombres
Sueldo_total_mujeres
```

Vamos hacer un grafico de barra para poder apreciar la diferencia de sueldo entre género
```{r}
grafico_hombres = ggplot(datos, aes(x = sexo, y = ytot, fill = sexo)) +
  geom_bar(stat = "summary", fun = "mean", position = "dodge") +
  labs(x = "género", y = "Sueldo", title  = "diferencia de ingresos entre hombres y mujeres")

grafico_hombres
```
Podemos concluir que los hombres y las mujeres no tienen ingresos similares, ya que como se puede apreciar en la media y en el grafico, los hombres ganan mucho más que las mujeres
