---
title: "EP01-respuesta-equipo-10"
author: "Martin Salinas, Giuseppe Cavallieri & Martin Gamboa"
date: "2024-09-24"
output: pdf_document
---

```{r setup, include=FALSE}
knitr::opts_chunk$set(echo = TRUE)
```

```{r}
#Importacion de librerias
if(!require(dplyr))
{
  install.packages("dplyr",dependencies = T)
  require(dplyr)
}

if(!require(ggplot2))
{
  install.packages("ggplot2",dependencies = T)
  require(ggplot2)
}

if(!require(psych)){
  install.packages("psych")
  require(psych)
}

```


```{r}
#Lectura de datos
datos <- read.csv2("EP01 Datos Casen 2017.csv")
```

### Pregunta: Los ingresos de los habitantes de la RM, ¿van incrementándose con la edad de forma similar en hombres y mujeres?

Buscamos conocer si la correlación entre la edad y los ingresos aumente de manera similar en hombre y mujeres. Al estar trabajando con 2 variables numéricas como lo serian la edad y los ingresos, consideramos que la representación gráfica optima para el análisis de los datos es un gráfico de dispersión, para esto separamos primero los datos por hombres y mujeres para realizar los gráficos por separado y posteriormente realizar su análisis.

```{r}

#Separacion de datos en base a su sexo
Hombres <- datos %>% filter(sexo == "Hombre")
Mujeres <- datos %>% filter(sexo == "Mujer")

#Seleccion de datos a estudiar(Ingreso total y edad) para hombres y mujeres
ingresoHombre <- Hombres %>% select(ytot,edad)
ingresoHombre <- ingresoHombre %>% arrange(edad)

ingresoMujer <- Mujeres %>% select(ytot,edad)
ingresoMujer <- ingresoMujer %>% arrange(edad)

#Grafico de edad vs ingreso total de los hombres
ggplot(data = ingresoHombre, aes(x = edad, y = ytot)) +
  geom_point(alpha = 0.3) +
  geom_smooth() +
  labs(title = "Relación entre la edad y el ingreso de los hombres",
       x = "Edad",
       y = "Ingreso total") +
  theme_minimal()

#Grafico de edad vs ingreso total de las mujeres
ggplot(data = ingresoMujer, aes(x = edad, y = ytot)) +
  geom_point(alpha = 0.3) +
  geom_smooth() +
  labs(title = "Relación entre la edad y el ingreso de las mujeres",
       x = "Edad",
       y = "Ingreso total") +
  theme_minimal()

describe(ingresoHombre)

```
El aumento de ingresos totales con respecto a la edad tanto en hombres como en mujeres, sigue un aumento bastante similar, encontrándose los máximos en edades cercanas a los 50 años para ambos casos, aun pese a esto, se puede notar un nivel levemente mayor de ingresos en los hombres, incluso siendo mas común casos puntuales de ingresos muy altos.

