---
title: "MY EP03"
author: "Equipo 3"
date: "2024-10-29"
output:
    html_document:
    highlight: tango
    word_document: default
    pdf_document: default
---

```{=html}
<style>
body {
  font-family: 'Calibri', sans-serif;
}
</style>
```

```{r setup, include=FALSE}
knitr::opts_chunk$set(echo = TRUE)
```

```{r, echo =FALSE, warning=FALSE, message=FALSE}
options(repos = c(CRAN = "https://cran.rstudio.com/"))

if (!requireNamespace('tidyverse', quietly = TRUE)){
  install.packages('tidyverse')
}
library(tidyverse)
if (!requireNamespace('ggpubr', quietly = TRUE)){
  install.packages('ggpubr')
}
library(ggpubr)
if (!requireNamespace('ez', quietly = TRUE)){
  install.packages('ez')
}
library(ez)
if (!requireNamespace('RVAideMemoire', quietly = TRUE)){
  install.packages('RVAideMemoire')
}
library(RVAideMemoire)
if (!requireNamespace('rcompanion', quietly = TRUE)){
  install.packages('rcompanion')
}
library(rcompanion)
if (!requireNamespace('dplyr', quietly = TRUE)){
  install.packages('dplyr')
}
library(dplyr)

```

# Poder Estadístico en Pruebas con Media

En una planta química hay dos máquinas que envasan detergentes industriales en bidones con un volumen de producto que sigue una distribución normal con desviación estándar de 1 litro. La ingeniera a cargo de la planta debe asegurar que los bidones se están llenando con una media de 10 litros. Pero ella tiene la sospecha de que hay desviaciones en esta media, lo que piensa confirmar usando una muestra aleatoria de 100 envases (50 de cada una de las máquinas). También cree que hay diferencia en el cumplimiento del volumen requerido entre la máquina más antigua y la más moderna, que han de andar por el 90% y 96% de los bidones, respectivamente


1. Si la ingeniera está seguro de que el verdadero volumen medio no puede ser superior a 10 litros y piensa rechazar la hipótesis nula cuando la muestra presente una media menor a 9,82 litros, ¿cuál es la probabilidad de que cometa un error de tipo I? Para responder, generen un gráfico de la distribución muestral de las medias hipotetizada en donde se marque la zona correspondiente a la probabilidad solicitada, para luego, basándose en este gráfico, calcular el área correspondiente. Tome como ejemplo los scripts presentados en la lectura sobre poder estadístico.

- $\sigma = 1$ litro 

- $\mu = 10$ litros 

- $n = 100$ envases (50 de cada máquina)

- $\mu_0 = 9.82$ litros

```{r}
# Datos
mu <- 10
sigma <- 1
n <- 100

mu0 <- 9.82

# calcular error standar
SE <- sigma / sqrt(n)

# Hago el grafico base

g_x_limites <- mu + c(-5, 4) * SE
g <- ggplot() + xlim(g_x_limites) + labs(x = "Litros por bidón", y = "Densidad") + labs(title = "Distribución muestral de las medias") + theme_pubr()

# agrego la distribucion normal

g <- g + stat_function(fun = dnorm,
                       args = list(mean = mu, sd = SE),
                       geom = "area",
                       colour = "red",
                       fill = "red",
                       alpha = 0.1)

# Calculo zinf
alfa <- pnorm(mu0, mean = mu, sd = SE) # probabilidad de cometer un error de tipo I
z_inf <- qnorm(alfa, mean=mu, sd = SE)
print(z_inf)

g1 <- g + stat_function(fun = dnorm,
                        args = list(mean = mu, sd = SE),
                        xlim = c(g_x_limites[1], z_inf),
                        geom = "area",
                        color = "red",
                        fill = "red",
                        alpha = 0.5) # opacidad del area

print(g1)

# Coloreo la region de rechazo en el gráfico
```

La probabilidad de que la ingeniera cometa un error de tipo y es del 3.59 %

------

2. Si el verdadero volumen medio de los bidones fuera de 9,7 litros, ¿cuál sería la probabilidad de que la ingeniera, que obviamente no conoce este dato, cometa un error de tipo II? Para responder, agregue al gráfico anterior la verdadera distribución muestral de las medias y marquen (con otro color) la zona correspondiente a la probabilidad solicitada, para luego, basándose en este gráfico, calcular el área correspondiente. También hay ejemplos de este procedimiento en la lectura sobre poder estadístico.

```{r}
media_verdadera <- 9.7
delta <- mu - media_verdadera


dist_v <- stat_function(fun = dnorm,
                        args = list(mean = media_verdadera, sd = SE),
                        geom = "area",
                        colour = "blue",
                        fill = "blue",
                        alpha = 0.1)

g3 <- g1 + dist_v + geom_vline(xintercept = media_verdadera, color = "blue", linetype = "dashed") 

g3 <- g3 + stat_function(fun = dnorm,
                         args = list(mean = media_verdadera, sd = SE),
                         xlim = c(z_inf, g_x_limites[2]),
                         geom = "area",
                         color = "blue",
                         fill = "blue",
                         alpha = 0.5)

# Calculo beta
beta <- pnorm(z_inf, mean = media_verdadera, sd = SE, lower.tail=FALSE)
print(beta)

print(g3)

```

3. Como no se conoce el verdadero volumen medio, genere un gráfico del poder estadístico con las condiciones anteriores, pero suponiendo que el verdadero volumen medio podría variar de 9,3 a 10 litros. Hay un ejemplo de este tipo de gráfico en la lectura sobre poder estadístico.

4. Considerando un volumen medio de 10 litros, ¿cuántos bidones deberían revisarse para conseguir un poder estadístico de 0,8 y un nivel de significación de 0,05?
¿Alcanzaría esta muestra para detectar la diferencia que la ingeniera sospecha que existe entre las dos máquinas de la planta con al menos las mismas probabilidades de cometer errores?


