---
title: "EP08-respuesta-equipo-6"
date: "2024-11-18"
output: pdf_document
---
# Pregunta 1: ¿Existe una diferencia significativa en la frecuencia de mujeres asalariadas entre zonas rurales y Urbanos?

Hipótesis:
$H_0$: No existe diferencia en la proporción de mujeres asalariadas entre zonas rurales y urbanas.

$H_1$: Existe diferencia en la proporción de mujeres asalariadas entre zonas rurales y urbanas.

Matemáticamente:
$H_0: p_{rural} - p_{urbana} = 0$

$H_1: p_{rural} - p_{urbana} \neq 0$

```{r}
# Cargar librerías
library(tidyverse)
library(ggpubr)
```

# Cargar datos

```{r}
set.seed(123)
data <- read.csv2("EP08 Datos CASEN 2017.csv", sep = ",")
data <- data %>% 
  filter(sexo == "Mujer") %>% select(zona, ch1) %>% 
  mutate(ch1 = ifelse(ch1 == "Asalariado", "Asalariado", "No asalariado"))
```

# Función para obtener la diferencia observada de proporciones
```{r}
get.prop.dif <- function(df, verbose = FALSE) {
  # Crear tabla de contingencia
  tabla <- table(df)
  
  if (verbose) {
    print(tabla)
  }
  
  # Calcular proporciones
  p_urbano <- tabla["Urbano", "Asalariado"] / sum(tabla["Urbano", ])
  p_rural <- tabla["Rural", "Asalariado"] / sum(tabla["Rural", ])
  
  if (verbose) {
    cat("\nProporción de mujeres asalariadas en zonas:\n")
    cat("Urbano:", round(p_urbano, 4), "\n")
    cat("Rural:", round(p_rural, 4), "\n")
  }
  
  # Retornar la diferencia de proporciones
  return(p_urbano - p_rural)
}
```

# Diferencia observada

```{r}
dif.obs = get.prop.dif(data, verbose = TRUE)
```

# Parámetros de permutación

```{r}
R = 2999
show = FALSE
if(R < 10) {
  show = TRUE
}
```

# Generar índices permutados

```{r}

permutaciones = lapply(1:R, function(i) sample(1:nrow(data)))
```

# Función para calcular diferencias permutadas

```{r}
get.prop.dif.perm <- function(indices, df, verbose = FALSE) {
  df.permutado <- data.frame(zona = df[indices, "zona"], ch1 = df["ch1"])
  get.prop.dif(df.permutado, verbose)
}
```

# Generar distribución de diferencias permutadas

```{r}
permutaciones = lapply(1:R, function(i) sample(1:length(data$zona)))
```


# Generar distribución de diferencias permutadas

```{r}
distribucion <- sapply(permutaciones, get.prop.dif.perm, data, verbose = FALSE)
```

# Histograma de la distribución permutada

```{r}
library(ggpubr)

p1 <- gghistogram(data.frame(distribucion), "distribucion", bins = 30, fill = "blue",
                  title = "Distribución permutada",
                  xlab = "Diferencia entre proporciones de mujeres asalariadas",
                  ylab = "Frecuencia") +
      geom_vline(xintercept = dif.obs, colour = "red", linetype = "dashed") +
      theme_minimal()
print(p1)
```

# Cálculo del intervalo de confianza y valor p

```{r}
intervalo = quantile(distribucion, c(0.025, 0.975))
numerador = sum(distribucion > abs(dif.obs))
valor_p = (numerador + 1) / (R + 1)

cat("Intervalo de confianza al 95%:", intervalo, "\n")
cat("Valor p:", valor_p, "\n")
```

# Conclusión:

Dado que $p<0.05$, se rechaza la hipótesis nula. Por lo tanto, se concluye, con un 95% de confianza, que existe una diferencia significativa en la proporción de mujeres asalariadas entre zonas rurales y urbanas.

# Pregunta 2

¿Hay diferencias significativas en el ingreso promedio (ytot) entre los diferentes estados civiles?

# Hipótesis

$H_0: $ No hay diferencias significativas en el ingreso promedio entre los diferentes estados civiles.

$H_1: $ Existen diferencias significativas en el ingreso promedio entre los diferentes estados civiles.

# Cargar Datos

```{r}
library(tidyverse)
library(ggpubr)
set.seed(126)
datos = read.csv2("EP08 Datos CASEN 2017.csv", sep = ",")
estados = c("Casado(a)", "Soltero(a)", "Viudo(a)", "Divorciado (a)", "Separado(a)")
datos = datos %>% filter(ecivil %in% estados) %>% 
        select(folio,ecivil, ytot) %>%
        sample_n(300)
print(table(datos$ecivil))
```

Generamos los índices de los grupos

```{r}
iCasado = which(datos[["ecivil"]] == "Casado(a)")
iSoltero = which(datos[["ecivil"]] == "Soltero(a)")
iViudo = which(datos[["ecivil"]] == "Viudo(a)")
iDivorciado = which(datos[["ecivil"]] == "Divorciado (a)")
iSeparado = which(datos[["ecivil"]] == "Separado(a)")
```

Gráfico de cajas

```{r}
p2 = ggboxplot(datos, x = "ecivil", y = "ytot", fill = "ecivil")
p2 = p2 + xlab("Estado Civil") + ylab("Ingreso Total")
print(p2)
```


Como los datos no cumplen con la condición de homocedasticidad, se usó el estadístico H de la prueba de Kruskal-Wallis para comparar los grupos.

```{r}
get.H = function(df, iCasado, iSoltero, iViudo, iDivorciado, iSeparado, verbose = FALSE) {
  # Indices de las filas de cada grupo
  i = c(iCasado, iSoltero, iViudo, iDivorciado, iSeparado)
  
  # Factor de estado civil correspondiente
  estados_civiles = c(rep("Casado", length(iCasado)),
                      rep("Soltero", length(iSoltero)),
                      rep("Viudo", length(iViudo)),
                      rep("Divorciado", length(iDivorciado)),
                      rep("Separado", length(iSeparado)))
  
  # Crear data frame para análisis
  datos = data.frame(
    ytot = df[i, "ytot"],
    ecivil = factor(estados_civiles)
  )
  
  # Realizar la prueba de Kruskal-Wallis
  resultado = kruskal.test(ytot ~ ecivil, data = datos)
  
  if (verbose) {
    print(resultado)
  }
  
  # Retornar el estadístico H de Kruskal-Wallis
  return(resultado$statistic)
}

```

Obtenemos el estadístico H observado
```{r}
H.obs = get.H(datos, iCasado, iSoltero, iViudo, iDivorciado, iSeparado, verbose = TRUE)
```

Calculamos el estadístico H permutado
```{r}
media.gral = mean(datos[["ytot"]])
sd.gral = sd(datos[["ytot"]])
```

```{r}
grupos = datos %>%
  group_by(ecivil) %>%
  summarise(media = mean(ytot), sd = sd(ytot)) %>%
  as.data.frame()
```

Desplazamos los datos
```{r}
datosb = datos
datosb[iCasado, "ecivil"] = media.gral + 
  (datosb[iCasado, "ytot"] - grupos[1, "media"]) * 
  (sd.gral/grupos[1, "sd"])
datosb[iSoltero, "ecivil"] = media.gral +
  (datosb[iSoltero, "ytot"] - grupos[2, "media"]) * 
  (sd.gral/grupos[2, "sd"])
datosb[iViudo, "ecivil"] = media.gral +
  (datosb[iViudo, "ytot"] - grupos[3, "media"]) * 
  (sd.gral/grupos[3, "sd"])
datosb[iDivorciado, "ecivil"] = media.gral +
  (datosb[iDivorciado, "ytot"] - grupos[4, "media"]) * 
  (sd.gral/grupos[4, "sd"])
datosb[iSeparado, "ecivil"] = media.gral +
  (datosb[iSeparado, "ytot"] - grupos[5, "media"]) * 
  (sd.gral/grupos[5, "sd"])
```

Parámetros de bootstrap
```{r}
B = 2999
verbose = FALSE
if(B < 10) {
  verbose = TRUE
}
```

Remuestreamos los indices
```{r}
re.iCasado = lapply(1:B, function(i) sample(iCasado, replace = TRUE))
re.iSoltero = lapply(1:B, function(i) sample(iSoltero, replace = TRUE))
re.iViudo = lapply(1:B, function(i) sample(iViudo, replace = TRUE))
re.iDivorciado = lapply(1:B, function(i) sample(iDivorciado, replace = TRUE))
re.iSeparado = lapply(1:B, function(i) sample(iSeparado, replace = TRUE))
```

Remuestreamos los datos
```{r}
cat("Remuestreando...\n")
get.H.boot = function(i, df, verbose = FALSE)
  get.H(df, re.iCasado[[i]], re.iSoltero[[i]], re.iViudo[[i]], re.iDivorciado[[i]], re.iSeparado[[i]], verbose)

distribucion = suppressMessages(suppressWarnings(
  sapply(1:B, function(i) get.H.boot(i, datosb, verbose))
  ))
```

Graficamos la distribución permutada

```{r}
p2 = gghistogram(data.frame(distribucion), x = "distribucion",
                 title = "Distribución permutada",
                 xlab = "Estadístico H", ylab = "Frecuencia",
                 bins = 30, fill = "blue")
p2 = p2 + geom_vline(xintercept = H.obs, color = "red")
p2
```

```{r}
H_crit <- quantile(distribucion, 0.95)
cat("H crítico con 95% de confianza:", round(H_crit, 3), "\n")

numerador2 <- sum(distribucion > H.obs)
valor_p2 <- (numerador2 + 1) / (B + 1)
cat("P-valor:", round(valor_p2, 3))
```

Conclusión: 

Como $p \geq 0.05$ se falla en rechazar la hipótesis nula. Por lo tanto, con un 95% de confianza, no hay evidencia suficiente para afirmar que existen diferencias significativas en el ingreso promedio entre los diferentes estados civiles.

Como ejercicio académico haremos un análisis post-hoc para determinar si existen diferencias significativas entre los grupos.

Obtenemos la diferencia de medias observadas

```{r}
get.dif.medias <- function(df, i1, i2)
{
  media1 <- mean(df[i1, "ytot"]) 
  media2 <- mean(df[i2, "ytot"])
  return(media1 - media2)
}
```

```{r}
diH.obs.C.S <- get.dif.medias(datos, iCasado, iSoltero)
diH.obs.C.V <- get.dif.medias(datos, iCasado, iViudo)
diH.obs.C.D <- get.dif.medias(datos, iCasado, iDivorciado)
diH.obs.C.SP <- get.dif.medias(datos, iCasado, iSeparado)
diH.obs.S.V <- get.dif.medias(datos, iSoltero, iViudo)
diH.obs.S.D <- get.dif.medias(datos, iSoltero, iDivorciado)
diH.obs.S.SP <- get.dif.medias(datos, iSoltero, iSeparado)
diH.obs.V.D <- get.dif.medias(datos, iViudo, iDivorciado)
diH.obs.V.SP <- get.dif.medias(datos, iViudo, iSeparado)
diH.obs.D.SP <- get.dif.medias(datos, iDivorciado, iSeparado)

cat("Diferencia de medias entre Casado y Soltero:", round(diH.obs.C.S, 3), "\n")
cat("Diferencia de medias entre Casado y Viudo:", round(diH.obs.C.V, 3), "\n")
cat("Diferencia de medias entre Casado y Divorciado:", round(diH.obs.C.D, 3), "\n")
cat("Diferencia de medias entre Casado y Separado:", round(diH.obs.C.SP, 3), "\n")
cat("Diferencia de medias entre Soltero y Viudo:", round(diH.obs.S.V, 3), "\n")
cat("Diferencia de medias entre Soltero y Divorciado:", round(diH.obs.S.D, 3), "\n")
cat("Diferencia de medias entre Soltero y Separado:", round(diH.obs.S.SP, 3), "\n")
cat("Diferencia de medias entre Viudo y Divorciado:", round(diH.obs.V.D, 3), "\n")
cat("Diferencia de medias entre Viudo y Separado:", round(diH.obs.V.SP, 3), "\n")
cat("Diferencia de medias entre Divorciado y Separado:", round(diH.obs.D.SP, 3), "\n")
```

Obtenemos la distribucion bootstrap para cada media

```{r}
dist.boot.dif.C.S <- sapply(1:B,
                            function(i) get.dif.medias(datosb,
                                                       re.iCasado[[i]],
                                                       re.iSoltero[[i]]))
dist.boot.dif.C.V <- sapply(1:B,
                            function(i) get.dif.medias(datosb,
                                                       re.iCasado[[i]],
                                                       re.iViudo[[i]]))
dist.boot.dif.C.D <- sapply(1:B,
                            function(i) get.dif.medias(datosb,
                                                       re.iCasado[[i]],
                                                       re.iDivorciado[[i]]))
dist.boot.dif.C.SP <- sapply(1:B,
                            function(i) get.dif.medias(datosb,
                                                       re.iCasado[[i]],
                                                       re.iSeparado[[i]]))
dist.boot.dif.S.V <- sapply(1:B,
                            function(i) get.dif.medias(datosb,
                                                       re.iSoltero[[i]],
                                                       re.iViudo[[i]]))
dist.boot.dif.S.D <- sapply(1:B,
                            function(i) get.dif.medias(datosb,
                                                       re.iSoltero[[i]],
                                                       re.iDivorciado[[i]]))
dist.boot.dif.S.SP <- sapply(1:B,
                            function(i) get.dif.medias(datosb,
                                                       re.iSoltero[[i]],
                                                       re.iSeparado[[i]]))
dist.boot.dif.V.D <- sapply(1:B,
                            function(i) get.dif.medias(datosb,
                                                       re.iViudo[[i]],
                                                       re.iDivorciado[[i]]))
dist.boot.dif.V.SP <- sapply(1:B,
                            function(i) get.dif.medias(datosb,
                                                       re.iViudo[[i]],
                                                       re.iSeparado[[i]]))
dist.boot.dif.D.SP <- sapply(1:B,
                            function(i) get.dif.medias(datosb,
                                                       re.iDivorciado[[i]],
                                                       re.iSeparado[[i]]))
```

Y graficamos los histogramas
```{r}
# Lista de comparaciones y sus datos asociados
comparaciones <- list(
  "Casado-Soltero" = list(data = dist.boot.dif.C.S, obs = diH.obs.C.S),
  "Casado-Viudo" = list(data = dist.boot.dif.C.V, obs = diH.obs.C.V),
  "Casado-Divorciado" = list(data = dist.boot.dif.C.D, obs = diH.obs.C.D),
  "Casado-Separado" = list(data = dist.boot.dif.C.SP, obs = diH.obs.C.SP),
  "Soltero-Viudo" = list(data = dist.boot.dif.S.V, obs = diH.obs.S.V),
  "Soltero-Divorciado" = list(data = dist.boot.dif.S.D, obs = diH.obs.S.D),
  "Soltero-Separado" = list(data = dist.boot.dif.S.SP, obs = diH.obs.S.SP),
  "Viudo-Divorciado" = list(data = dist.boot.dif.V.D, obs = diH.obs.V.D),
  "Viudo-Separado" = list(data = dist.boot.dif.V.SP, obs = diH.obs.V.SP),
  "Divorciado-Separado" = list(data = dist.boot.dif.D.SP, obs = diH.obs.D.SP)
)

# Crear los histogramas dinámicamente
graficos <- lapply(names(comparaciones), function(comp) {
  datos_comp <- comparaciones[[comp]]
  gghistogram(data.frame(Diferencia = datos_comp$data / 1000), x = "Diferencia",
              title = comp,
              xlab = "Diferencia (miles de pesos)", ylab = "Frecuencia",
              bins = 30, fill = "blue") +
    geom_vline(xintercept = datos_comp$obs / 1000, colour = "red")
})

# Organizar los gráficos en un arreglo
p3 <- do.call(ggarrange, c(graficos, list(nrow = 3, ncol = 4))) # Ajusta las filas y columnas según necesites

# Mostrar el gráfico
print(p3)
```

Ahora calculamos los valores p
```{r}
# Lista de comparaciones de estados civiles con sus datos bootstrap y observados
comparaciones <- list(
  "Casado-Soltero" = list(boot = dist.boot.dif.C.S, obs = diH.obs.C.S),
  "Casado-Viudo" = list(boot = dist.boot.dif.C.V, obs = diH.obs.C.V),
  "Casado-Divorciado" = list(boot = dist.boot.dif.C.D, obs = diH.obs.C.D),
  "Casado-Separado" = list(boot = dist.boot.dif.C.SP, obs = diH.obs.C.SP),
  "Soltero-Viudo" = list(boot = dist.boot.dif.S.V, obs = diH.obs.S.V),
  "Soltero-Divorciado" = list(boot = dist.boot.dif.S.D, obs = diH.obs.S.D),
  "Soltero-Separado" = list(boot = dist.boot.dif.S.SP, obs = diH.obs.S.SP),
  "Viudo-Divorciado" = list(boot = dist.boot.dif.V.D, obs = diH.obs.V.D),
  "Viudo-Separado" = list(boot = dist.boot.dif.V.SP, obs = diH.obs.V.SP),
  "Divorciado-Separado" = list(boot = dist.boot.dif.D.SP, obs = diH.obs.D.SP)
)

# Calcular valores p para cada comparación
valores_p <- sapply(comparaciones, function(comp) {
  (sum(abs(comp$boot) > abs(comp$obs)) + 1) / (B + 1)
})

valores_p_adj <- p.adjust(valores_p, method = "BH")

# Mostrar resultados
cat("Valores p de pruebas bilaterales (ajustados):\n")
for (i in seq_along(comparaciones)) {
  cat(names(comparaciones)[i], ":", round(valores_p_adj[i], 3), "\n")
}
```
```{r}

# Calcular intervalos de confianza al 95% para cada comparación
intervalos <- lapply(comparaciones, function(comp) {
  quantile(comp$boot, c(0.025, 0.975))
})

# Mostrar resultados
cat("Intervalos de confianza al 95%:\n")
for (i in seq_along(comparaciones)) {
  ci <- intervalos[[i]]
  cat(names(comparaciones)[i], ": [", round(ci[1], 3), ", ", round(ci[2], 3), "]\n", sep = "")
}
```

Como ningún par de comparaciones tiene un valor p menor a 0.05, con un 95% de confianza, que no hay evidencia suficiente para afirmar que existen diferencias significativas en el ingreso promedio entre los diferentes estados civiles.