---
title: "EP08-respuesta-equipo-2"
author: "Equipo 2"
date: "2024-11-18"
output: html_document
---

```{r}
library(tidyverse)
library(dplyr)
library(boot)
library(ggplot2)
library(ggpubr)
library(ez)
library(emmeans)
```

```{r}
Datos = read.csv("EP08 Datos CASEN 2017.csv")
```

1) Propongan una pregunta de investigación original, que involucre la comparación de una frecuencia de un evento o característica en dos grupos independientes (más abajo se dan unos ejemplos). Fijando una semilla propia, seleccionen una muestra aleatoria de hogares (100 < n < 150) y respondan la pregunta propuesta utilizando una prueba de permutaciones Monte Carlo. Indicación: creen su propio código, específicamente para este problema, no usen directamente el script del apunte.

Pregunta 1:

Comparación de una frecuencia en dos grupos independientes

¿La proporción de personas mayores de 18 años (variable: edad > 18) que están casadas (variable: ecivil = "Casado(a)") es similar entre zonas urbanas y rurales (variable: zona)?

H0: Las proporciones de personas casadas en zonas urbanas y rurales son iguales. (ph−pm=0)

Ha: Las proporciones de personas casadas en zonas urbanas y rurales son distintas. (ph−pm != 0)

```{r}
# Cargar librerías necesarias
library(dplyr)
library(ggplot2)
library(ggpubr)


# Fijar la semilla para replicabilidad
set.seed(23)
#definimos el numero de muestras
n1 <- 120

# Filtrar los datos según la condición: mayores de 18 años y casados
datos_filtrados <- Datos %>% 
  filter(edad > 18) %>% 
  mutate(casado = ifelse(ecivil == "Casado(a)", 1, 0)) %>% 
  select( zona, casado)

```

La variable casado, al ser categórica y codificada como 1 (casado) y 0 (no casado), no posee distribución normal. Por tanto, pruebas que asumen normalidad no son apropiadas en este contexto. En su lugar, trabajar con proporciones es una estrategia más eficiente para inferir sobre la media.

Además, los datos al estar representados de forma binaria, pueden estar desequilibrados en sus categorías (es decir, más 1s que 0s o viceversa), lo que complica el uso de pruebas paramétricas tradicionales. Por lo mencionado anteriormente, se realizará una prueba de permutaciones de Monte Carlo.

```{r}
# Seleccionar una muestra aleatoria completa de 120 filas
muestra <- datos_filtrados %>%
  sample_n(n1)

# Función para calcular la diferencia de proporciones entre zonas
get.prop.dif <- function(df, verbose = FALSE) {
  # Crear tabla de frecuencias cruzadas entre zona y casado
  tabla <- table(df$zona, df$casado)
  
  if (verbose) {
    print(tabla)
  }
  
  # Calcular proporciones de personas casadas en zonas rurales y urbanas
  p_rural <- ifelse("Rural" %in% rownames(tabla), 
                    tabla["Rural", "1"] / sum(tabla["Rural", ]), 
                    0)
  p_urbano <- ifelse("Urbano" %in% rownames(tabla), 
                     tabla["Urbano", "1"] / sum(tabla["Urbano", ]), 
                     0)
  
  if (verbose) {
    cat("\nProporción de personas casadas en zonas rurales y urbanas:\n")
    cat("Rural:", round(p_rural, 4), "\n")
    cat("Urbano:", round(p_urbano, 4), "\n")
  }
  
  # Retornar la diferencia entre proporciones
  return(p_rural - p_urbano)
}

# Calcular la diferencia observada en la muestra
dif.obs <- get.prop.dif(muestra, verbose = TRUE)
cat("\nDiferencia de proporciones observada:", round(dif.obs, 3), "\n")


#definimos el numero de permutaciones 
n_perm <- 3000

# Obtenemos las permutaciones, teniendo cuidado de usar una semilla, como indica el enunciado, que nos permita obtener los mismos resultados cada vez que ejecutemos el script.
set.seed(43)
permutaciones <- lapply(1:n_perm, function(i) sample(1:n1)) 

# Función para calcular la diferencia de proporciones con las permutaciones
get.prop.dif.perm <- function(indices, df, verbose = FALSE) {
  # Crear un nuevo data frame con la variable 'casado' y la variable permutada 'zona'
  df.new <- data.frame(
    casado = df$casado,
    zona = df$zona[indices]
  )
  
  # Calcular la diferencia de proporciones en el data frame permutado
  get.prop.dif(df.new, verbose)
}

# Generar las permutaciones (índices permutados)
permutaciones <- replicate(n_perm, sample(1:n1))

# Calcular las diferencias de proporciones para cada permutación
distribucion <- apply(permutaciones, 2, get.prop.dif.perm, df = muestra)


# Crear histograma para visualizar la distribución
p1<- gghistogram(data.frame(distribucion), "distribucion", fill= "blue",
                 title="Distribucion permutada",
                 xlab="diferencias entre las proporciones ",
                 ylab="Frecuencia")
p1<- p1 +geom_vline(xintercept = dif.obs, color = "red", linetype = "dashed")
print(p1)

# Calcular el intervalo de confianza al 95% para las diferencias permutadas
conf_int <- quantile(distribucion, c(0.025, 0.975))

# Calcular el valor p
p_value <- mean(abs(distribucion) >= abs(dif.obs))

# Mostrar los resultados
cat("\nIntervalo de confianza al 95%:", conf_int, "\n")
cat("Valor p:", p_value, "\n")

```

Vemos que el valor p resultante es menor a una significancia de 0.05, por lo que rechazamos la hipótesis nula en favor de la alternativa y concluimos que la proporción de personas casadas en zonas rurales y urbanas es distinta.

2) Propongan una pregunta de investigación original, que involucre la comparación de las medias de más de dos grupos independientes (más abajo se dan unos ejemplos). Fijando una semilla distinta a la anterior, seleccionen una muestra aleatoria de hogares (200 < n < 300) y respondan la pregunta propuesta utilizando bootstrapping. Solo por ejercicio académico, aplique un análisis post-hoc con bootstrapping aunque este no fuera necesario. Indicación: consideren que el análisis post-hoc debe hacerse con las mismas remuestras usadas para la prueba ómnibus.

EL TIEMPO DE EJECUCIÓN DE LA PREGUNTA ES DE APROXIMADAMENTE 2 A 3 MINUTOS

Pregunta 2:

Comparación de las medias de más de dos grupos independientes
¿El ingreso total promedio del hogar (variable: ytot) es similar entre hogares en las comunas de Buin, Melipilla y Providencia (variable: comuna)? 

Para responder a esta pregunta, debemos constrastar las medias de los 3 grupos que son independiente, pero al tener medias distintas, no podemos comparar sus diferencias de manera directa, por lo que en este caso utilizaremos el estadistico F para evaluar su igualdad.

Para lo anterior se plantean las siguiente hipotesis:

H0: El ingreso total promedio del hogar es igual en las comunas de Buin, Melipilla y Providencia. (mu_Buin = mu_Melipilla = mu_Providencia)

Ha: El ingreso total promedio del hogar es distinto en al menos una de las comunas. (∃ i,j ∈ {Buin, Melipilla, Providencia} | mu_i != mu_j)

```{r}
#Filtrar los datos para las comunas de Buin, Melipilla y Providencia y tomar una muestra de entre 200 y 300 elementos
datos2 = Datos %>% filter(comuna == "Buin" | comuna == "Melipilla" | comuna == "Providencia")
set.seed(1234)
n_muestra = sample(200:300, 1)
muestra = datos2 %>% sample_n(n_muestra)
#Calcular y mostrar el tamaño de cada muestra por comuna
muestra %>%
  group_by(comuna) %>%
  summarise(tamano = n()) %>%
  print()

indices_B = which(muestra$comuna == "Buin")
indices_M = which(muestra$comuna == "Melipilla")
indices_P = which(muestra$comuna == "Providencia")

#Graficar las muestra para su analisis
box <- ggboxplot(
  data = muestra,
  x = "comuna",
  y = "ytot",
  fill = "comuna",
  palette = "jco"
)

box <- box +
  xlab("Comuna") +
  ylab("Total Y (ytot)") +
  ggtitle("Distribución de Ytot por Comuna")

print(box)
```

Podemos ver que las muestras no estan balanceadas y presentan valores atipicos. En este caso, no es optimo usar un metodo de analisis clasico por lo que utilizaremos el remuestreo con bootstrapping.

```{r}
#Definimos una funcion para calcular el estadistico f para las muestras originales
calcular_f = function(df, indices_B, indices_M, indices_P, verbose = FALSE) {
  #Crear un data frame con las muestras de las comunas
  indices = c(indices_B, indices_M, indices_P)
  id = factor(seq_along(indices))
  datos = cbind(id = id, df[indices, ])
  
  #Realizar prueba omnibus con ezANOVA
  resultado_ez = ezANOVA(
    data = datos,
    dv = ytot,          
    wid = id,           
    between = comuna,   
    type = 2            
  )
  
  #Mostrar detalles si verbose es TRUE
  if (verbose) {
    print(resultado_ez)
  }
  
  #Retornar F
  return(resultado_ez[["ANOVA"]][["F"]])
}

f = calcular_f(muestra, indices_B, indices_M, indices_P, TRUE)

```

```{r}
#Calcular la media y desviación estándar general
media_general = mean(muestra$ytot)
desv_general = sd(muestra$ytot)

#Grupos de las comunas
grupos = muestra %>%
  group_by(comuna) %>%
  summarise(media = mean(ytot), sd = sd(ytot)) %>%
  as.data.frame()

#Desplazamos las muestras para tener igual media y desviación estándar
muestra_desplazada = muestra
muestra_desplazada[indices_B, "ytot"] = media_general +
  (muestra_desplazada[indices_B, "ytot"] - grupos[1, "media"]) *
  (desv_general / grupos[1, "sd"])
muestra_desplazada[indices_M, "ytot"] = media_general +
  (muestra_desplazada[indices_M, "ytot"] - grupos[2, "media"]) *
  (desv_general / grupos[2, "sd"])
muestra_desplazada[indices_P, "ytot"] = media_general +
  (muestra_desplazada[indices_P, "ytot"] - grupos[3, "media"]) *
  (desv_general / grupos[3, "sd"])

#Mostrar las medias y desviaciones estándar de las muestras desplazadas
muestra_desplazada %>%
  group_by(comuna) %>%
  summarise(media = mean(ytot), sd = sd(ytot)) %>%
  print()
```

```{r}
#Definimos una funcion para calcular el estadistico f para las muestras desplazadas y remuestreadas
calcular_f_boot = function(df, indices) {
  df_boot = df[indices, ]
  id = factor(seq_along(df_boot$ytot))
  suppressWarnings(
    suppressMessages({
        resultado = ezANOVA(
            data = cbind(id = id, df_boot),
            dv = ytot,
            wid = id,
            between = comuna,
            type = 2
        )
    })
  )
  return(resultado[["ANOVA"]][["F"]])
}

set.seed(1235)
#Remuestreamos las muestras desplazadas
boot_buin = boot(
  data = muestra_desplazada %>% filter(comuna == "Buin"),
  statistic = function(data, indices) mean(data$ytot[indices]),
  R = 1000
)

boot_melipilla = boot(
  data = muestra_desplazada %>% filter(comuna == "Melipilla"),
  statistic = function(data, indices) mean(data$ytot[indices]),
  R = 1000
)

boot_providencia = boot(
  data = muestra_desplazada %>% filter(comuna == "Providencia"),
  statistic = function(data, indices) mean(data$ytot[indices]),
  R = 1000
)

#Mostrar resultados de los remuestreos
cat("Bootstrapping resultados:\n")
cat("Buin:\n")
print(boot_buin)

cat("Melipilla:\n")
print(boot_melipilla)

cat("Providencia:\n")
print(boot_providencia)

#Remuestreo para calcular el estadístico F usando todas las comunas
set.seed(1236)
boot_f = boot(
  data = muestra_desplazada,
  statistic = calcular_f_boot,
  R = 1000
)

cat("Estadístico F con remuestreo:\n")
print(boot_f)
```

```{r}
#Crear un data frame con los estadísticos F
df_boot_f <- data.frame(f_stat = boot_f$t)

#Crear el histograma
g <- gghistogram(df_boot_f, x = "f_stat",
                  title = "Distribución boot",
                  xlab = "Estadístico F", ylab = "Frecuencia",
                  bins = 30, fill = "blue")
g <- g + geom_vline(xintercept = f, colour="red")
print(g)

```

```{r}
#Calcular el valor p y el F crítico
F_Critico = quantile(boot_f$t, 0.95)
cat("F crítico:", F_Critico, "\n")
valor_p = (sum(boot_f$t > f) +1) / (1000 + 1)
cat("Valor p:", round(valor_p, 3))

```

Podemos ver que el valor p es menor a una significancia de 0.05, por lo que rechazamos la hipótesis nula en favor de la alternativa y concluimos que el ingreso total promedio del hogar es distinto en al menos una de las comunas. Por lo anterior, se procede a realizar un análisis post-hoc para determinar cuales son las comunas que presentan diferencias significativas.

Para esto, se realizará un análisis post-hoc con la prueba de Tukey para determinar cuales son las comunas que presentan diferencias significativas en el ingreso total promedio del hogar.

```{r}
#Realizamos prueba omnibus para las muestras originales
id <- factor(seq_along(muestra$ytot))
datos_anova <- cbind(id = id, muestra)

resultado_anova <- ezANOVA(
  data = datos_anova,
  dv = ytot,
  wid = id,
  between = comuna,
  type = 2
)

#Crear modelo lineal para post-hoc
modelo <- lm(ytot ~ comuna, data = muestra)

#Realizar comparaciones post-hoc con emmeans
comparaciones_posthoc <- emmeans(modelo, pairwise ~ comuna, adjust = "tukey")
print(comparaciones_posthoc)
```
Por los valores p resultantes podemos concluir que hay una diferencia en el ingreso total promedio del hogar entre las comunas de Buin y Providencia, ademas de Melipilla y Providencia, pero no entre Buin y Melipilla.