---
title: "EP-05: ANOVA para muestras independientes"
author: "Grupo N°10"
date: "2024-10-24"
output: pdf_document
---

# Pregunta

¿Existen diferencias en el tiempo de resolución de cubos 2x2x2 entre 
participantes de Uruguay, Perú y Ecuador?

Para empezar, se importan las librerías a utilizar para resolver el problema
anteriormente planteado:

```{r}
library(tidyverse)
library(ggpubr)
library(DescTools)
library(ez)
```

Después se leen los datos del problema, se filtran por el tipo de competencia 
(en este caso, es de 2x2x2) y se transforman estos en formato ancho como en 
formato largo.

```{r}
# Se leen los datos del archivo "EP05 Datos.csv, se filtra por el tipo 
# y se comprueba si está leído correctamente mostrando los primeros 6 datos.
datos = read.csv2("EP05 Datos.csv")
Comp = datos %>% filter(tipo == "2x2x2")
head(Comp)

# Se obtienen los datos en formato largo 
comp2 = Comp %>% filter(pais=="Perú" | pais=="Uruguay" | pais == "Ecuador")
comp2[["pais"]] <- factor(comp2[["pais"]])
comp2[["id"]] <- factor(1:nrow(comp2))

# Se comprueba que sea en formato largo
head(comp2)

# Se transforma los datos en formato ancho
comp3 <- comp2 %>% 
  pivot_wider(names_from = pais,   
              values_from = tiempo) 

# Comprobar que los datos están en formato ancho
head(comp3)

```

Las hipótesis del problema planteado son las siguientes en lenguaje natural: 

$H_0$: El tiempo promedio de resolucion de cubos 2x2x2 entre participantes de Uruguay,
Perú y Ecuador son iguales.

$H_a$: Existe al menos un tiempo promedio de resolución de cubos 2x2x2 distinto al resto.

En forma matemática, se expresan de la siguiente manera:

$H0: \mu{Ecuador} = \mu{Uruguay} = \mu{Perú}$
$H_a: \exists i, j \in {Ecuador, Uruguay, Perú}, i \neq j \mid \mu_i \neq \mu_j$

# Condiciones de ANOVA

1. La escala de medida de la variable dependiente es de escala de intervalos 
iguales.
2. Las k muestras obtenidas de manera aleatoria e independiente desde las 
poblaciones de origen.
3. Se puede suponer razonablemente que las poblaciones de origen siguen una 
distribución normal.
4. Si las muestras provienen de mas de una población, estas tienen las mismas 
varianzas.

La primera condición se cumple porque la variable dependiente es el tiempo, la 
cual se mide en una escala de intervalos iguales, e incluso en una escala de 
razón, ya que posee un cero absoluto.

La segunda condición se cumple debido a que k muestras fueron obtenidas de manera 
aleatoria e independiente de cada una de las poblaciones de origen. Esto garantiza 
que cada participante de la competencia tiene la misma probabilidad de ser 
seleccionado, y que los datos de un individuo no influyen en la selección de otro. 
La independencia entre las muestras es crucial para asegurar que los resultados 
no estén sesgados y que las conclusiones sean representativas de las poblaciones 
estudiadas.

En la tercera condición se debe hacer un grafico Q-Q para poder suponer que las
pobllaciones de origen siguen una distribución normal.

```{r}
# Cargar la función ggqqplot para crear un gráfico QQ
g <- ggqqplot(comp2,
               x="tiempo",
               y="pais",     
               color = "pais" 
)

# Dividir el gráfico en paneles según la variable 'pais'
g <- g + facet_wrap(~ pais)

# Se hacen ajustes para remover títulos y etiquetas en eje x e y
g <- g + rremove("x.ticks") 
g <- g + rremove("x.text")
g <- g + rremove("y.ticks") 
g <- g + rremove("y.text")
g <- g + rremove("axis.title")

# Mostrar el gráfico final
g
```

Para la tercera condición, luego de realizar el gráfico Q-Q, se puede suponer 
razonablemente que las poblaciones de origen siguen una distribución normal.

En la cuarta condición, se tiene que verificar la homocedasticidad y esto
se hace mediante la razón de la varianza máxima y miníma entre los grupos 
de la siguiente manera:

```{r}
# Calcular la varianza de 'tiempo' agrupada por 'pais'
varianzas <- comp2 %>% 
  group_by(pais) %>%                  
  summarise(varianza = var(tiempo))   

# Calcular la media de 'tiempo' agrupada por 'pais'
medias <- comp2 %>% 
  group_by(pais) %>%              
  summarise(media = mean(tiempo))     

# Calcular la razón entre la varianza máxima y la varianza mínima
razon <- max(varianzas$varianza) / min(varianzas$varianza) 
```

Como la razón de la varianza máxima y mínima entre los grupos es de 1,304 se 
puede verificar la homocedasticidad, ya que este valor es menor a 1,5.

Como las cuatro condiciones se cumplen, entonces se puede aplicar una prueba de 
ANOVA para muestras independientes. 

```{r}
# Se realiza ANOVA para muestras independientes del problema planteado 
# utilizando la función ezANOVA
prueba_ez <- ezANOVA(data = comp2,               
                     dv = tiempo,                 
                     between = pais,             
                     wid = id,                   
                     return_aov = TRUE)          

# Mostrar el resultado de la prueba del problema planteado
summary(prueba_ez$aov)

```

Con $p > 0.01$, se rechaza la hipótesis nula en favor de la hipótesis alternativa, 
por lo tanto se puede afirmar con un 99% de confianza que existe al menos un país 
que su tiempo promedio de resolución de cubos 2x2x2 es distinto al resto.

Para este resultado si es necesario realizar un análisis post-hoc, debido a que 
existe una diferencia entre al menos un grupo y el resto, por lo tanto queremos 
saber en donde se encuentra la diferencia.

Se eligió la prueba HSD de Tukey porque se necesita identificar específicamente 
dónde se encuentran las diferencias, y esta prueba ofrece mayor poder estadístico 
en comparación con las pruebas de Holm y Bonferroni. Se descartó la prueba de 
Scheffé ya que no estamos enfocados en probar hipótesis basadas en combinaciones 
lineales.

```{r}
# Realizar un análisis post-hoc del problema planteado
# utilizando la prueba de Tukey
post_hoc <- TukeyHSD(prueba_ez$aov,         
                     "pais",                  
                     ordered = TRUE,           
                     conf.level = 0.99)        

# Imprimir los resultados de la prueba de Tukey
print(post_hoc)
```

Como se puede observar, todos los valores de p son menores a 0,01, por lo tanto 
se puede asegurar con un 99% de confianza que existen diferencias significativas 
en el promedio de tiempos entre todos los países.
