---
title: "Untitled"
author: "Grupo N°8"
date: "2024-10-07"
output: html_document
---

```{r, echo = FALSE, warning = FALSE, message=FALSE}
#A continuacion se agregaran las librerias a utilizar
if (!requireNamespace('dplyr', quietly = TRUE)){
  install.packages('dplyr')
}
library(dplyr)
if (!requireNamespace('pwr', quietly = TRUE)){
  install.packages('pwr')
}
library(pwr)

if (!requireNamespace('tidyr', quietly = TRUE)){
  install.packages('tidyr')
}
library(tidyr)

if (!requireNamespace('ggplot2', quietly = TRUE)){
  install.packages('ggplo2')
}
library(ggplot2)

if (!requireNamespace('ggpubr', quietly = TRUE)){
  install.packages('ggpubr')
}
library(ggpubr)
```

##### *En una planta química hay dos máquinas que envasan detergentes industriales en bidones con un volumen de producto que sigue una distribución normal con **desviación estándar de 1 litro**. La ingeniera a cargo de la planta debe asegurar que los bidones se están llenando con una **media de 10 litros**. Pero ella tiene la sospecha de que hay desviaciones en esta media, lo que piensa confirmar **usando una muestra aleatoria de 100 envases**(50 de cada una de las máquinas). También cree que hay diferencia en el cumplimiento del volumen requerido entre la máquina más antigua y la más moderna, **que han de andar por el 90% y 96% de los bidones**, respectivamente.*

1.  Si la ingeniera está seguro de que el verdadero volumen medio no puede ser inferior a 10 litros y piensa rechazar la hipótesis nula cuando la muestra presente una media mayor a 10,2 litros, ¿cuál es la probabilidad de que cometa un error de tipo I? Para responder, generen un gráfico de la distribución muestral de las medias hipotetizada en donde se marque la zona correspondiente a la probabilidad solicitada, para luego, basándose en este gráfico, calcular el área correspondiente. Tome como ejemplo los scripts presentados en la lectura sobre poder estadístico.\
2.  Si el verdadero volumen medio de los bidones fuera de 10,1 litros, ¿cuál sería la probabilidad de que la ingeniera, que obviamente no conoce este dato, cometa un error de tipo II? Para responder, agregue al gráfico anterior la verdadera distribución muestral de las medias y marquen (con otro color) la zona correspondiente a la probabilidad solicitada, para luego, basándose en este gráfico, calcular el área correspondiente. También hay ejemplos de este procedimiento en la lectura sobre poder estadístico.\
3.  Como no se conoce el verdadero volumen medio, genere un gráfico del poder estadístico con las condiciones anteriores, pero suponiendo que el verdadero volumen medio podría variar de 10 a 10,4 litros. Hay un ejemplo de este tipo de gráfico en la lectura sobre poder estadístico.\
4.  Considerando un volumen medio de 10 litros, ¿cuántos bidones deberían revisarse para conseguir un poder estadístico de 0,7 y un nivel de significación de 0,05?\
5.  ¿Alcanzaría esta muestra para detectar la diferencia que la ingeniera sospecha que existe entre las dos máquinas de la planta con al menos las mismas probabilidades de cometer errores?

**1.** *Si la ingeniera está seguro de que el verdadero volumen medio no puede ser inferior a 10 litros y piensa rechazar la hipótesis nula cuando la muestra presente una media mayor a 10,2 litros, ¿cuál es la probabilidad de que cometa un error de tipo I? Para responder, generen un gráfico de la distribución muestral de las medias hipotetizada en donde se marque la zona correspondiente a la probabilidad solicitada, para luego, basándose en este gráfico, calcular el área correspondiente. Tome como ejemplo los scripts presentados en la lectura sobre poder estadístico.*

En la pregunta nos **piden conseguir la probabilidad de cometer error de tipo I** y tenemos que entender que para cometer un "error de tipo I" tendríamos que rechazar $H_o$ cuando este es verdadero, esto se calculara considerando la probabilidad para cometer "error de tipo I" que sera el área que esta por sobre 10,2.

```{r}
desviacion_estandar =  1
media = 10
tamaño_muestra = 100
error_estandar = desviacion_estandar/sqrt(100)

x_seccion_critica_superior = 10.2

#Probabilidad de cometer error de tipo I
probabilidad_error_tipo_I = pnorm(x_seccion_critica_superior, mean = media, sd = error_estandar, lower.tail = F)

# Primero, el gráfico base
g_x_limites <- media + c(-6, 5) * error_estandar
g <- ggplot() + xlim(g_x_limites)
g <- g + labs (x= "Volumen [Litros]", y = "Densidad")
g <- g + labs (title="Distribución muestral de las medias") 
g<- g + theme_pubr ()

# Agregamos la hipótesis nula
dist_0 <- stat_function (fun = dnorm, args = list(mean = media, sd = error_estandar), geom ="area", colour="red", fill="red", alpha = 0.1)


g1 <- g + dist_0
g1 <- g1 + geom_vline(xintercept = media, colour = "red")

g2 <- g1 + stat_function(fun = dnorm,
                        args = list(mean = media, sd = error_estandar),
                        geom = "area",
                        xlim = c(x_seccion_critica_superior, g_x_limites[2]),
                        fill = "red", alpha = 0.6
                        )

# Se muestra el grafico creado
print(g2)

# Se muestra la probabilidad del error de tipo I
probabilidadRound <- round(probabilidad_error_tipo_I, 2)

cat("La probabilidad que ocurra un error de tipo I es: ", probabilidadRound)
```

Finalmente tenemos que la probabilidad de cometer un "error de tipo I" es de 0,02. que también se puede escribir de la siguiente manera: α = 0.02

**2.** Si el verdadero volumen medio de los bidones fuera de 10,1 litros, ¿cuál sería la probabilidad de que la ingeniera, que obviamente no conoce este dato, cometa un error de tipo II? Para responder, agregue al gráfico anterior la verdadera distribución muestral de las medias y marquen (con otro color) la zona correspondiente a la probabilidad solicitada, para luego, basándose en este gráfico, calcular el área correspondiente. También hay ejemplos de este procedimiento en la lectura sobre poder estadístico.

Anteriormente se calculo la probabilidad de tener un error de tipo I, ahora se obtendrá la probabilidad de obtener un "error de tipo II", es decir, aceptar la $H_o$ cuando la $H_a$ es verdadera. A continuación se mostrara el *script* que crea el gráfico pedido y los valores asociados.

```{r}
# Se crean los las variables con los valores verdaderos
mediaVerdadera = 10.1
delta = mediaVerdadera - media
# Se agrega la verdadera distribución muestral
dist_v <- stat_function(fun = dnorm, 
                        args = list(mean = mediaVerdadera, sd = error_estandar), 
                        geom = "area", 
                        colour = "blue", 
                        fill = "blue", 
                        alpha = 0.1 )
g3 <- g2 + dist_v + geom_vline(xintercept = mediaVerdadera, colour = "blue")

# Se agrega la notacion del tamaño del efecto

x_ann <- c(mediaVerdadera, media)
y_ann <- c(dnorm(mediaVerdadera, mean = mediaVerdadera, sd =error_estandar), 
           dnorm(media, mean = media, sd = error_estandar))
y_ann <- y_ann + 0.01


g3 <- g3 + annotate ("segment" , x = x_ann [1] , y = y_ann [1] ,
                     xend = x_ann [2] , yend = y_ann [2] ,
                     arrow = arrow ( angle = 10 , length = unit(0.03 , "npc") ,
                                        ends = "both", type = "open") )

g3 <- g3 + annotate ("text", x = sum (x_ann) / 2 , y = y_ann [1] - 0.001 ,
                     label = "delta" , vjust = "top", parse = TRUE )


# Traspasar las regiones cr í ticas a la verdadera distri buci ó n muestral
# de las medias.

g4 <- g + dist_0 + dist_v

g4 <- g4 + stat_function ( fun = dnorm ,
                                  args = list (mean = mediaVerdadera , 
                                               sd = error_estandar) ,
                                  geom = "area",
                                  xlim = c(x_seccion_critica_superior
                                           , g_x_limites [2]) ,
                                  fill = "blue", alpha = 0.6)
      

# Calcular el poder .
poder <- pnorm (x_seccion_critica_superior, mean = mediaVerdadera , 
                sd = error_estandar,
                           lower.tail = FALSE )

# Se muestra el grafico relacionado
print(g4)

# Se Calcula la probabilidad de cometer un error tipo II.
beta <- 1 - poder

# Se redondean y se muestran los resultados
betaRound <- round(beta, 2)
poderRound <- round(poder, 2)
cat ("Poder =" , poderRound , "\n")
cat ("Beta = " , betaRound , "\n")
```

Finalmente tenemos que la probabilidad de cometer un "error de tipo II" es de β = 0.84, el cual tiene asociado un poder de 0.17.

**3.** *Como no se conoce el verdadero volumen medio, genere un gráfico del poder estadístico con las condiciones anteriores, pero suponiendo que el verdadero volumen medio podría variar de 10 a 10,4 litros. Hay un ejemplo de este tipo de gráfico en la lectura sobre poder estadístico.*

Se busca analizar el poder estadístico de ambas maquinas, además, como no se
conoce con certeza el verdadero volumen medio, se generará un gráfico que
contenga el rango donde se encuentra el verdadero volumen medio. 
A continuación se muestra el *script* que contiene el desarrollo para calcular lo pedido:

```{r}

# parámetros
mu0 <- 10                 # Hipótesis nula (Volumen medio de 10 litros)
sigma <- 1                # Desviación estándar (1 litro)
alfa <- 0.05              # Nivel de significancia (Se toma el valor estándar)
tamanoMuestra <- 50           

mediasVerdaderas <- seq(10, 10.4, by = 0.01)
deltas <- mediasVerdaderas - mu0
deltasNorm <- deltas / sigma

# función para calcular el poder
poder <- function(x) pwr.norm.test(x, n = tamanoMuestra, sig.level = alfa, alternative = "greater")[["power"]]

# poder estadistico de cada media
poderAntigua <- sapply(deltasNorm, poder)

# Plot del poder estadístico
plot(mediasVerdaderas, poderAntigua, type = "l", col = "blue", lwd = 2,
     xlab = "Volumen medio", ylab = "Poder estadístico", 
     main = "Poder estadístico en función del volumen medio",
     ylim = c(0, 1))  # Ajusta el eje Y de 0 a 1 para ver el poder completo

```

Conclusiones:

Se puede observar en el gráfico que el poder estadístico aumenta a medida
que el volumen medio se aleja de 10 litros mientras mayor sea el volumen medio. 
Esto se debe a que la diferencia entre la media muestral y la media poblacional 
es mayor, lo que permite rechazar la hipótesis nula con mayor facilidad. 

Esto implica que la prueba es efectiva para detectar incrementos en el volumen 
medio de los bidones de detergentes industriales.


**4.** *Considerando un volumen medio de 10 litros, ¿cuántos bidones deberían revisarse para conseguir un poder estadístico de 0,7 y un nivel de significación de 0,05?*

Antes de calcular el valor esperado es importante mencionar las hipótesis a trabajar de este problema. A continuación se mostraran las hipótesis expresadas en lenguaje natural:

$H_o:$ La media de los bidones de detergentes industriales es igual a 10 Litros.

$H_a:$ La media de los bidones de detergentes industriales es superior de 10 Litros.

Si expresamos esto de manera matemática tendremos lo siguiente:

$H_o: μ = 10$

$H_a: μ > 10$

Con todo lo anterior tenemos que se procede a realizar lo pedido: calcular la cantidad de bidones (tamaño de la muestra), tal que el poder estadístico sea igual a 0,7 y el nivel de significancia de 0,05. Ahora se mostrara el *script* que contiene el desarrollo para calcular lo pedido:

```{r}
# Se definen los datos a utilizar
mu = 10.2 
nivel_significancia = 0.05
poder_estadistico = 0.7
tamano_efecto = ((mu - media)/desviacion_estandar)

# Vamos aplicar la función de poder
potencia = pwr.norm.test(d = tamano_efecto,
                               sig.level = nivel_significancia,
                               power = poder_estadistico,
                               alternative = "greater")

print(potencia)

# Con todo lo anterior se muestra la cantidad de bidones redondeado al 
# segundo decimal
n <- round(potencia$n, 2)
cat("La cantidad de bidones de detergente industrial necesarias es: ", n)
```

Con esto realizado, podemos decir que el tamaño de muestra que se necesita es de 118 bidones de detergente industrial, de manera que el poder sea 0,7 y el nivel de significancia 0.05.

**5.** *¿Alcanzaría esta muestra para detectar la diferencia que la ingeniera sospecha que existe entre las dos máquinas de la planta con al menos las mismas probabilidades de cometer errores?*

Bajo lo pedido anteriormente podemos identificar las siguientes hipótesis:

$H_o:$ La probabilidad de cometer errores de la maquina vieja es la misma a la de la maquina nueva.

$H_a:$ La probabilidad de cometer errores de la maquina vieja es diferente a la de la maquina nueva.

Si expresamos esto de manera matemática, con $p_v$ como la probabilidad de la maquina vieja y $p_n$ de la nueva, tendremos lo siguiente:

$H_o: p_v - p_n = 0$

$H_a: p_v - p_n \neq 0$

Conociendo el contexto de cada maquina tiene asociada una proporción, esto sumado a lo obtenido en el ítem anterior, es posible identificar si la muestra asociada seria suficiente calcular la muestra asociada con esta nueva restricción y con esto mismo, se quiere saber si la muestra anterior es suficiente para saber si existe una diferencia entre la maquina moderna con la maquina antigua. A continuación se mostrara el *script* con la aplicacion:

```{r}
proporcion = pwr.2p.test(h = ES.h(0.96, 0.9), alternative = "two.side", power = 0.7, sig.level = 0.05)
print(proporcion)

cat("La cantidad de bidones de detergente industrial necesarias es: ", proporcion$n)
```

Usando como base los datos del ejercicio anterior se puede afirmar que la muestra no alcanzaría para detectar la diferencia que la ingeniera sospecha que existe entre las dos máquinas de la planta, puesto que se necesitan 212 bidones de detergente industrial y la muestra obtenido en el item anterior es de 212 bidones de detergente.

Por lo cual, considerando el valor obtenido anteriormente el cual es de 117, podemos decir que si cada maquina hace 58 no sería suficiente, ya que se requieren 212 bidones para que haya evidencia suficiente. 
