---
title: "Ejercicio 4"
author: "Grupo 8"
date: "2024-10-14"
output: html_document
editor_options: 
  markdown: 
    wrap: 72
---

Antes de resolver este trabajo se importaran las librerías con las que
se trabajaran

```{r}
if (!requireNamespace('RVAideMemoire', quietly = TRUE)){
  install.packages('RVAideMemoire')
}
library(RVAideMemoire)

if (!requireNamespace('tidyverse', quietly = TRUE)){
  install.packages('tidyverse')
}
library (tidyverse)

```

**1. Una agencia de marketing desea determinar si hay una diferencia
significativa en la efectividad de tres estrategias publicitarias
utilizadas para promocionar un nuevo producto. Para ello, se ha
recopilado información de personas que fueron expuestas a las tres
estrategias publicitarias, registrando si mostraron una aceptación (A) o
rechazo (R) a cada una de ellas. ¿Qué puede concluir la agencia de
marketing sobre la efectividad de las estrategias publicitarias para
promover el nuevo producto? Indicación: obtenga la muestra de 50
personas a partir del archivo “EP04 Datos.csv” que se encuentra en el
directorio compartido, usando la semilla 291. Considere un nivel de
significación α=0,05.**

Antes de comenzar con la resolución del problema se importarán los datos
a utilizar:

```{r}
#Se leen los datos
datos <- read.csv2("EP04 Datos.csv")
#Se muestran algunos datos
head(datos)
```

En base a lo planteado tenemos que la prueba que más se adapta a este
problema corresponde a la "Prueba Q de cochran", antes de realizar el
calculo relacionado se confirmaran el cumplimiento de sus respectivas
condiciones:

1.  La variable de respuesta es dicotómica, pues por estrategia
    publicitaria se tienen como respuesta aceptación o rechazo.

2.  La variable independiente es categórica ya que se habla de
    estrategias publicitarias.

3.  Las observaciones son independientes, pues se eligieron al azar.

4.  Finalmente sabemos que la muestra que tenemos es lo suficientemente
    grande, debido a que tenemos que, en base al enunciado, la cantidad
    de bloques ($b$) es de 50 y la cantidad de tratamientos ($k$) es de
    3, que al multiplicarlo se cumple que $150 > 24$

Ya demostradas las condiciones procedemos a plantear las hipótesis del
problema:

$H_{O}$: La proporción entre las muestras son similares, por lo que no
hay diferencia significativa en la efectividad de las estrategias
utilizadas para promocionar el producto

$H_{A}$: La proporción entre las muestras son diferentes, por lo que hay
diferencia significativa en la efectividad de las estrategias utilizadas
para promocionar el producto

A continuación se muestra el *script* que resuelve la incógnita del
problema:

```{r}
# Se aplica la semilla pedida
set.seed(291)

# Se obtine una muestra de 50 instancias de los datos obtenido
muestra <- datos[sample(nrow(datos), size=50),]


# Se muestran algunos datos de la muestra
head(muestra)

# Llevar matriz de datos a formato largo .
muestra <- muestra %>% pivot_longer(c("estrategia_1", "estrategia_2", "estrategia_3"),
                                    names_to = "estrategia", values_to = "respuesta")

muestra[["id"]] <- factor(muestra[["id"]])
muestra[["estrategia"]] <- factor(muestra[["estrategia"]])

                        
# Se realiza la prueba  Q de cochran      
resultado <- cochran.qtest(respuesta ~ estrategia | id, data = muestra, alpha = 0.05)

print(resultado)
```

En base a lo mostrado anteriormente tenemos que el p-value es de 0.9718,
lo que es mayor al nivel de significancia, el cual se define en el
enunciado como 0.05, por lo que se falla en rechazar la hipótesis nula a
favor de la alternativa puesto que no hay evidencia suficiente para
rechazarlo. Por lo anterior la agencia de marketing debe concluir que
entre las tres estrategias presentadas no existe una diferencia
significativa en la efectividad de estas.

***2. Un estudio reciente reveló que muchos espectadores experimentan
niveles elevados de estrés antes de ver películas de suspenso. Para
abordar este problema, un estudio piloto implementó un nuevo programa de
preestreno diseñado para reducir el estrés y mejorar la experiencia de
visualización. Para evaluar la efectividad de este programa, se reclutó
a un grupo de 25 espectadores a quienes se les midió el nivel de estrés
(alto o bajo) antes y después de participar en el programa de
preestreno. Los resultados se presentan a continuación: ¿Qué se puede
concluir acerca de la efectividad del nuevo programa de preestreno para
reducir el estrés en los espectadores de películas?***

**Un estudio reciente reveló que muchos espectadores experimentan
niveles elevados de estrés antes de ver películas de suspenso. Para
abordar este problema, un estudio piloto implementó un nuevo programa de
preestreno diseñado para reducir el estrés y mejorar la experiencia de
visualización. Para evaluar la efectividad de este programa, se reclutó
a un grupo de 25 espectadores a quienes se les midió el nivel de estrés
(alto o bajo) antes y después de participar en el programa de
preestreno. Los resultados se presentan a continuación:**

-   **5 espectadores no mostraron estrés ni antes ni después.**
-   **7 espectadores que inicialmente estaban estresados dejaron de
    estarlo.**
-   **9 espectadores mantuvieron un elevado nivel de estrés.**
-   **4 espectadores desarrollaron síntomas de estrés tras participar en
    el programa.**

**¿Qué se puede concluir acerca de la efectividad del nuevo programa de
preestreno para reducir el estrés en los espectadores de películas?**

Lo primero que tenemos que hacer es determinar que tipo de prueba es la
mas adecuada para la situación planteada. En este caso como nos explican
que las personas expresan "cambios", los cuales se expresan como
variables dicotómicas, podemos rápidamente determinar que la prueba que
podemos aplicar es una prueba de McNemar.

```{r}
# Se crea la tabla para mostrar los datos
espectadores <- seq(1:25)
Antes <- c(rep ("no_estres", 5), rep("si_estres", 16), rep("no_estres", 4))
Despues <- c(rep("no estres", 12), rep("si_estres", 13))
datos <- data.frame(espectadores, Despues, Antes)
tabla <- table(Despues, Antes)
print(tabla)
```

Una vez construida la tabla, corroboramos que es una prueba de McNemar
ya que es una matriz de 2x2, la cual es perfecta para la prueba de
McNemar, además de que representa "cambios" que es justamente lo que se
tiene que tener para esta prueba.

Vamos a declarar las hipótesis:

$H_o:$ **No** hay cambios significativos en el estrés de los
espectadores

$H_a:$ **Sí** hay cambios significativos en el estrés de los
espectadores

Aplicamos la prueba de McNemar en el siguiente *script*:

```{r}
# Se aplica la prueba
prueba_1 = mcnemar.test(tabla)
prueba_2 = mcnemar.test(Despues, Antes)

# Se muestra por pantalla
cat("\n")
cat("Prueba de McNemar usando la tabla de contingencia")
print(prueba_1)
cat("Prueba de McNemar directamente con las muestras")
print(prueba_2)
```

Considerando que estamos aplicando esta prueba con un valor de
significancia del 0.05, entonces, se falla al rechazar la hipótesis nula
y se concluye que no hay evidencia suficiente para creer que existe una
diferencia en el estrés en los espectadores a través del programa.

***3. Una organización de conservación de la fauna silvestre estudia
manadas de tres tipos de animales herbívoros en reservas naturales
africanas. Se seleccionó aleatoriamente una muestra de 30 observaciones
de los animales que se acercaron a beber agua en el principal afluente
de las reservas Etosha y Mahago durante tres días consecutivos del mes
de febrero. Se registraron 12 elefantes, 10 antílopes y 8 cebras en la
primera, y 11 elefantes, 8 antílopes y 11 cebras en la segunda. ¿Existe
evidencia de que la proporción de especies es la misma en ambas
reservas?***

***Una organización de conservación de la fauna silvestre estudia
manadas de tres tipos de animales herbívoros en reservas naturales
africanas. Se seleccionó aleatoriamente una muestra de 30 observaciones
de los animales que se acercaron a beber agua en el principal afluente
de las reservas Etosha y Mahago durante tres días consecutivos del mes
de febrero. Se registraron 12 elefantes, 10 antílopes y 8 cebras en la
primera, y 11 elefantes, 8 antílopes y 11 cebras en la segunda***

**¿Existe evidencia de que la proporción de especies es la misma en
ambas reservas?**

Vamos a verificar si es que podemos aplicar la prueba de chi-cuadrado de
homogeneidad

Primero tenemos que tener las condiciones para que sea una prueba de chi
cuadrado de homogeneidad.

1.  Las variables deben ser categóricas y una de ellas es categóricas,
    esto se cumple pues, se tiene la variable grupo, que solo puede ser
    "primera" o "segunda", asiendo alusión a las manadas, y la segunda
    variable correspondería a los animales que van a beber de cada
    manada.

2.  Las observaciones son independientes, esto se cumple ya que las
    muestras fueron elegidas al azar.

3.  Finalmente se debe cumplir que la tabla de frecuencia esperada tenga
    al menos 5 observaciones, a continuación se mostrara el *script*
    para calcular esta tabla:

```{r}
primera = c(12, 10, 8)
segunda = c(11, 8, 11)

tabla <- as.table(rbind(primera, segunda))

dimnames(tabla) <- list(grupo = c("primera", "segunda"), animales = c("Elefantes", "Antílopes", "Cebras"))

print(tabla)
```

Con la tabla creada se calculara la frecuencia con sus correspondientes
valores.

```{r}
primera_observada = c(((30*23)/60), ((30*18)/60), ((30*19)/60))
segunda_observada = c(((30*23)/60), ((30*18)/60), ((30*19)/60))

tabla_esperada <- as.table(rbind(primera_observada, segunda_observada))

dimnames(tabla_esperada) <- list(grupo = c("primera", "segunda"), animales = c("Elefantes", "Antílopes", "Cebras"))

print(tabla_esperada)
```

Finalmente podemos ver que todos los valores de la frecuencia esperados
son mayores a 5, por lo tanto también se cumple esta solución. A
continuación se definirán las hipótesis relacionadas a este problema\_

$H_{O}$: Las proporciones de las especies es igual en ambas manadas.

$H_{A}$: Las proporciones de las especies es diferente en ambas manadas.

Aplicamos la prueba

```{r}
# Aplicamos la prueba
prueba = chisq.test(tabla)
# Se muestra por pantalla
print(prueba)
```

Considerando que tenemos un $α$ = 0.05 y que el p-values obtenido es de
0.6909, tenemos que p_value \> $α$, entonces podemos decir que se falla
al rechazar la hipótesis nula en favor de la hipótesis alternativa por
lo cual, no hay evidencia suficiente para decir que la proporción de las
especies no es la misma en ambas manadas.

**4.- Un grupo de amigos y amigas se reúne para jugar juegos de mesa y
tienen dos opciones: jugar al Catan o jugar a los Gatos Explosivos. Cada
persona pudo manifestar su juego preferido, observando que 4 de los 8
chicos eligen jugar al Catan, y 7 de las 20 chicas prefieren jugar a los
Gatos Explosivos. ¿Existe relación entre el sexo de la persona y elegir
jugar al Catan o jugar a los Gatos Explosivos?**

Antes de comenzar se debe considerar que las variables a trabajar son:
juego de cartas y genero del jugador. Con esto entendido se muestra la
matriz de contingencia de la situación planteada:

```{r}
nombres <- c("Catan", "Gatos Explosivos", "total")
Hombres <- c(4, 4, 8)
Mujeres <- c(13, 7, 20) 
total <- c(17, 11, 28)
tabla <- as.table(rbind (Hombres, Mujeres, total))
dimnames (tabla) <- list (genero = c("Hombre" , "Mujere", "Total") ,
 juego = c("Catan", "Gatos explosivos", "Total") )
                             
print(tabla)
```

Para elegir las prueba se calculara la frecuencia esperada en el
siguiente *script*:

```{r}
# Se calcula y se guardan las frecuencias esperadas para cada genero
Hombres_frecEsperada <- c((17*8)/28, (11*8)/28)
Mujeres_frecEsperada <- c((17*20)/28, (11*20)/28)

#Se crea la tabla
tabla2 <- as.table(rbind (Hombres_frecEsperada, Mujeres_frecEsperada))
dimnames (tabla2) <- list (genero = c("Hombre" , "Mujere") ,
 juego = c("Catan", "Gatos explosivos"))

#Se crea la matriz que contenga la frecuencia esperada
print(tabla2)

```

En base a la tabla de frecuencias esperadas obtenida, se puede observar
que hay frecuencias menores a 5, que sumado a que se busca demostrar la
independencia entre proporciones, entonces es adecuado utilizar la
prueba exacta de Fisher. Antes de realizar el cálculo relacionado se
confirmaran el cumplimiento de sus respectivas condiciones:

1.  Ambas variables son dicotómicas, esto ya que la variable "juego"
    puede tomar los valores "Catan" y "Gatos explosivos", de la misma
    manera "genero", solo tomaría las variables "Hombre" o "Mujer"

2.  Las muestras son independientes ya que fueron elegidas al azar.

Ya demostradas las condiciones procedemos a plantear las hipótesis del
problema:

$H_{O}$: Las proporciones son independientes, por lo que no existe
relación entre el genero de la persona y el tipo de juego que elija.

$H_{A}$: Las proporciones están relacionadas, por lo que existe relación
entre el genero de la persona y el tipo de juego que elija.

A continuación se muestra el *script* que resuelve la incógnita del
problema:

```{r}
# Se construye la tabla de contingencia
genero <- c(rep("Hombre", 8), rep("Mujer", 20))
juego <- c(rep("Catan", 17), rep("Gatos Explosivos", 11))
matriz <- data.frame(genero, juego)
tab <- xtabs(~.,matriz)

#Asumiendo un nivel de significancia del 0.05 se aplica la prueba exacta de Fisher
alfa <- 0.05
fisher <- fisher.test(tab, conf.level = 0.05)
print(fisher)
```

En base a lo mostrado anteriormente, con un nivel de significancia del
0.05, nos da un p-value de 0.00968, por lo tanto se rechaza $H_{O}$ a
favor $H_{A}$ con un 95% de confianza. Con lo anterior podemos concluir
que las proporciones están relacionadas, es decir, el genero del jugador
y el juego que seleccione están relacionados.
