---
title: "Análisis de Distancia de Frenado"
author: "Byron Caices"
date: "2024-10-24"
output: html_document
---

```{r setup, include=FALSE}
knitr::opts_chunk$set(echo = TRUE)
```

En este análisis se busca responder si en promedio se requieren más de 40 pies para detener un vehículo que viaja a más de 10 millas por hora.

## Hipótesis
- **H0**: La media de la distancia de frenado es menor o igual a 40 pies.
- **HA**: La media de la distancia de frenado es mayor a 40 pies.

## Verificación de Normalidad en los Datos Originales

Para decidir si necesitamos transformar los datos, primero evaluaremos su normalidad. Esto lo haremos usando la prueba de Shapiro-Wilk y visualizando un gráfico Q-Q. Si los datos no cumplen con la normalidad, aplicaremos la transformación Box-Cox.

```{r}
# cargar el conjunto de datos
data(cars)

# subconjunto de datos para velocidades mayores a 10 mph
subset_cars <- subset(cars, speed > 10)

# prueba de Shapiro-Wilk para normalidad
shapiro_test <- shapiro.test(subset_cars$dist)
shapiro_test

# gráfico Q-Q de los datos originales
library(ggpubr)
ggqqplot(subset_cars$dist, main = "Q-Q Plot de distancia de frenado (original)", color = "blue") + 
  ggtitle("Q-Q Plot de distancia de frenado (original)") +
  theme_minimal()
```

Como el p-valor de la prueba de Shapiro-Wilk es menor que 0.05, rechazaremos la normalidad y aplicaremos la transformación Box-Cox.

## Transformación Box-Cox

Dado que la prueba de Shapiro-Wilk sugiere que los datos no siguen una distribución normal, aplicaremos la transformación Box-Cox.

```{r}
library(DescTools)

# aplicar transformación Box-Cox
lambda <- BoxCoxLambda(subset_cars$dist, lower = -4, upper = 4)
dist_transformed <- BoxCox(subset_cars$dist, lambda = lambda)

# exploración de los datos transformados
gghistogram(dist_transformed, bins = 10, fill = "blue", color = "black", 
            title = "Histograma de distancias de frenado (transformadas)", 
            xlab = "Distancia transformada (pies)") +
  theme_minimal()

ggqqplot(dist_transformed, main = "Q-Q Plot de distancia de frenado (transformada)", color = "blue") + 
  ggtitle("Q-Q Plot de distancia de frenado (transformada)") +
  theme_minimal()
```

## Condiciones para aplicar la prueba t

Para que la prueba t sea válida, deben cumplirse las siguientes condiciones:

1. **Normalidad**: Los datos transformados deben tener una distribución aproximadamente normal.
2. **Independencia**: Las observaciones deben ser independientes entre sí.
3. **Escala de Intervalo o Razón**: La variable debe estar en una escala de intervalo o razón.

## Prueba t

```{r}
# ajustamos el valor de mu según la transformación
mu_transformed <- BoxCox(40, lambda = lambda)

# realizar la prueba t
t_test_transformed <- t.test(dist_transformed, mu = mu_transformed, alternative = "greater")
t_test_transformed
```

## Conclusión

```{r}
if (t_test_transformed$p.value < 0.05) {
  cat("Se rechaza la hipótesis nula. En promedio, se requieren más de 40 pies para detener un vehículo que viaja a más de 10 mph.")
} else {
  cat("No se puede rechazar la hipótesis nula. No hay evidencia suficiente para concluir que se requieren más de 40 pies.")
}
```

Este análisis, tras verificar la normalidad, aplicar la transformación Box-Cox y realizar la prueba t, permite concluir si es razonable afirmar que, en promedio, se necesitan más de 40 pies para detener un vehículo que viaja a más de 10 mph.

